臺灣高等法院民事判決
111年度上易字第23號
上  訴  人  蘋果開發有限公司

法定代理人  童昱鑫  
訴訟代理人  張莉穎  

被  上訴人  魏光三  

訴訟代理人  劉慧娥  
            劉仁龍  


上列當事人間請求履行協議等事件，上訴人對於中華民國110年9
月15日臺灣士林地方法院110年度訴字第200號第一審判決提起上
訴，並為訴之追加，本院於111年3月29日言詞辯論終結，判決如
下：
    主      文
上訴及追加之訴均駁回。
第二審（含追加之訴）訴訟費用由上訴人負擔。
    事實及理由
壹、程序方面：
    按第二審訴之變更或追加，非經他造同意不得為之，但請求
    之基礎事實同一者，不在此限，民事訴訟法第446條第1項、
    第255條第1項第2款定有明文。本件上訴人原名「蘋果不動
    產有限公司」，於民國108年8月14日更名為「蘋果開發有限
    公司」，其在原審依民法第431條第1項前段規定，起訴請求
    被上訴人應償還其在所承租之被上訴人臺北市○○區○○路000
    巷0號1、2樓房屋（下合稱系爭房屋）內，添購裝設如附表
    編號1至7所示設備（下稱系爭設備）而支出有益費用計新臺
    幣（下同）45萬8,965元，並依109年9月19日兩造所簽「租
    約到期協議書」（下稱系爭協議書）第2條約定，請求被上
    訴人給付其15萬元，合計共60萬8,965元本息（見原審卷第1
    2至17頁），嗣上訴人上訴後，就請求被上訴人償還系爭設
    備有益費用部分，乃追加備位主張如認其請求償還該有益費
    用為無理由，因系爭設備為其所有，其有權拆除取回，而追
    加備位聲明請求被上訴人讓其拆除取回系爭設備（見本院卷
    ㈡第34至35頁），經核其追加與原起訴請求之基礎事實均係
    本於上訴人於租賃期間內添購裝設系爭設備所衍生之爭執，
    與民事訴訟法第446條第1項但書及第255條第1項第2款規定
    相符，雖被上訴人不同意（見本院卷㈡第35頁），仍應予准
    許。合先敘明。
貳、實體方面：
一、上訴人主張：伊自104年9月19日起向被上訴人承租系爭房屋
    ，經被上訴人同意後，在系爭房屋添購裝設系爭設備，支出
    共45萬8,965元，並自106年4月1日起，將系爭房屋1樓邊間
    店面（下稱店面A）分租予訴外人徐鳳敏經營「貴婦滷味」
    ，嗣兩造於107年12月5日經公證續簽房屋租賃契約書（下稱
    系爭租約），租賃期間至109年9月19日止，而伊與徐鳳敏間
    就店面A之租期則係至同年8月31日止。因被上訴人於兩造租
    約租期尚未屆滿前，即就店面A部分另與徐鳳敏簽訂租約，
    任由徐鳳敏霸佔系爭店面A，致伊無從取回系爭設備及店面A
    。㈠就店面A部分，為促使徐鳳敏返還，於109年9月12日由伊
    之當時負責人張莉穎（原名張儷心）再至該店面，因發現鐵
    捲門保護箱蓋板掉落於地面，且已斷電，僅得使用保護箱內
    手拉鏈條開關鐵捲門，遂將該保護箱內遙控器連同蓋板取回
    保管，詎徐鳳敏竟對張莉穎提出竊盜、毀損告訴，被上訴人
    與伊於同年9月19日簽立系爭協議書，約定得由徐鳳敏給付
    伊5萬元，以購買店面A裝設之鐵捲門，且若徐鳳敏未於10個
    工作天內撤回對伊之告訴，則被上訴人應按鐵捲門價值5萬
    元之3倍數額賠償伊，因徐鳳敏迄未對張儷心撤回告訴，且
    被上訴人拒不依約賠償伊15萬元，屢次催告未果，爰依系爭
    協議書第2條約定，請求被上訴人給付15萬元本息。㈡就系爭
    設備部分，爰依民法第431條第1項前段規定，先位聲明請求
    被上訴人償還系爭設備有益費用45萬8,965元本息，備位聲
    明請求被上訴人讓其拆除取回系爭設備。
二、被上訴人則以：系爭協議書第2條係約定伊協助調解徐鳳敏
    與上訴人當時實質負責人張莉穎（原名張儷心）間就店面A
    之糾紛，而調解成立與否必須出於渠等間之自由意志，伊無
    從代替渠等決定之，系爭協議書關於鐵門補貼、撤回告訴、
    3倍賠償部分並未涉及或提及伊，與伊無關；又系爭設備係
    上訴人為營業目的而裝設，對伊並無價值可言，且依系爭租
    約及系爭協議書第1條約定，上訴人已將系爭房屋以現況返
    還予伊，自不得再請求伊償還系爭設備任何費用或補償，亦
    不得請求拆除取回系爭設備等語，資為抗辯。
三、上訴人於原審起訴聲明：㈠被上訴人應給付上訴人60萬8,965
    元，及自起訴狀繕本送達翌日起至清償日止，按年息5%計算
    之利息。㈡願供擔保請准宣告假執行。被上訴人於原審答辯
    聲明：㈠上訴人之訴及假執行之聲請均駁回。㈡如受不利判決
    ，願供擔保請准宣告免為假執行。原審判決上訴人全部敗訴
    ，上訴人全部不服，提起上訴，並為如上述之訴之追加，於
    本院上訴及追加聲明：㈠原判決廢棄。㈡先位聲明：被上訴人
    應給付上訴人60萬8,965元，及自起訴狀繕本送達翌日起至
    清償日止，按年息5%計算之利息。㈢備位聲明：被上訴人應
    讓其拆除取回系爭設備。被上訴人於本院答辯聲明：上訴及
    追加之訴均駁回。
四、查上訴人自104年9月19日起向被上訴人承租系爭房屋，並於
    同年8月19日、107年12月5日經公證人依公證法第71條規定
    闡明契約約定之法律意義與效果後，及經兩造承認契約內容
    與其等真意相符後，而簽立租約各1份，107年12月5日所簽
    系爭租約定租賃期間至109年9月19日止，不再續租，嗣兩造
    於109年9月19日晚上簽立系爭協議書，及向上訴人分租店面
    A之徐鳳敏，就上訴人當時負責人張莉穎（原名張儷心）於1
    09年9月12日取走店面A鐵捲門之保護箱內蓋板及其內遙控器
    乙事所提竊盜、毀損之刑事告訴，經原審法院刑事庭以110
    年度易字第185號刑事判決無罪，告訴人徐鳳敏請求檢察官
    提起上訴，業經本院刑事庭110年度上易字第1620號刑事判
    決上訴駁回而確定在案等情，為兩造所不爭執，並有上開租
    約、系爭協議書、上開刑事案件第一、二審刑事判決在卷可
    證（見原審卷第96至122頁、第124至128頁、本院卷㈠第287
    至295頁、第297至311頁），上開事實堪認為真實。
五、上訴人主張依系爭協議書第2條約定及民法第431條第1項前
    段規定，請求被上訴人給付其15萬元之賠償及償還其所支出
    添購裝設系爭設備之有益費用45萬元8,965元，合計60萬8,9
    65元之本息，如認其不得請求償還有益費用，則備位請求被
    上訴人應讓其拆除取回系爭設備等情，則為被上訴人否認，
    並以前詞置辯。本院判斷如下：
　㈠關於上訴人依系爭協議書第2條約定請求被上訴人給付15萬元
    本息部分：
　⒈按解釋契約，固須探求當事人立約時之真意，不能拘泥於契
    約之文字，但契約文字業已表示當事人真意，無須別事探求
    者，即不得反捨契約文字而更為曲解。　
　⒉兩造於109年9月19日簽立系爭協議書，記載甲方（屋主）為
    被上訴人，乙方（承租方）為上訴人公司（委任當時實質負
    責人張莉穎為代理人簽立系爭協議書），第2條記載：「乙
    方（張儷心）及第三人（貴婦滷味）即徐鳳敏就租賃標地物
    即：台北市○○區○○路000巷0號一樓（邊間）店面分租約15坪
    部分。因租約到期未能如期交返給乙方所產生的糾紛。甲方
    願意協助調解。並由徐鳳敏就（鐵門）的設備補貼乙方（張
    儷心）新台幣伍萬元整。徐鳳敏於10個工作天内對張儷心的
    提告。向相關機關撤回所有法律的告訴。如徐鳳敏未於10個
    工作天未對乙方（張儷心）撤回所有的告訴時。乙方張儷心
    小姐就此部分對徐鳳敏主張相關權利。補貼就鐵門的權利：
    $50,000的三倍賠償。鐵門的伍萬元於現金交付給乙方（張
    儷心）。其他乙方與徐鳳敏的租金、押金水電費等由雙方自
    行處理。與甲方無關。」等語（見原審卷第54至55頁），由
    上開文義可知，兩造係約定被上訴人願意協助調解訴外人徐
    鳳敏與上訴人之實質負責人張莉穎（原名張儷心）間就店面
    A之租約糾紛，由徐鳳敏就鐵門設備以現金補貼張莉穎5萬元
    ，並於10個工作天內向相關機關撤回對張莉穎之告訴，如未
    遵期履行撤回告訴，張莉穎得向徐鳳敏請求給付相當於鐵門
    價額3倍即15萬元（計算式：5萬元×3=15萬元）之賠償，上
    訴人與徐鳳敏就店面A之租金、押金及水電費等其他事項由
    雙方自行處理，乃被上訴人提出經上訴人同意之調解方案，
    且觀諸系爭協議書全文兩造簽立系爭協議書時，並未約定如
    徐鳳敏不接受或未履行該調解方案時，應由被上訴人賠償上
    訴人15萬元等語，參以證人張世宏於原審證述：系爭協議書
    是109年9月19日在克強路咖啡廳簽的，伊認識張莉穎10幾年
    了，伊當時是被張莉穎請過去當證人，當時有伊、張莉穎、
    劉仁龍、被上訴人、被上訴人那邊還有2位、上訴人那邊1位
    林文逸在場，在座大家都有討論，系爭協議書是當場協議完
    之後才擬出來的，系爭協議書第2條是在協議徐鳳敏要補貼5
    萬元給張莉穎，依照內容就是因為鐵門壞掉所以要補貼，張
    莉穎本來提出要10萬元，我與林文逸勸張莉穎事情解決比較
    重要，系爭協議書上記載如徐鳳敏未於10個工作天撤回對張
    儷心的告訴要補貼5萬元的3倍，是指如果徐鳳敏做不到的話
    ，要賠償張莉穎15萬元等語（見原審卷第274至276頁），核
    與系爭協議書第2條約定內容相符，益徵被上訴人所辯為可
    採信。是上訴人主張因徐鳳敏未於10個工作天內撤回對張莉
    穎之刑事告訴，依系爭協議書第2條約定，請求被上訴人給
    付15萬元及其法定遲延利息云云，核屬無據，不能准許。
　⒊至上訴人主張被上訴人並於109年9月29日出具聲明書，表示
    願補貼其5萬元，並已備妥銀行本行支票，但被上訴人後來
    反悔不履行云云，被上訴人對於有出具上開聲明書並已備妥
    陽信商業銀行本行支票乙節，並不爭執，惟辯稱其係為協助
    徐鳳敏與張莉穎間之糾紛，如其等願意和解，其願補貼上訴
    人5萬元，但因徐鳳敏與張莉穎間經調解、和解不成立，故
    其未交付該支票予上訴人等語，參以上訴人亦主張徐鳳敏未
    曾撤回對張莉穎之刑事告訴，亦未給付其5萬元，堪認被上
    訴人未交付該5萬元，確係因徐鳳敏不接受兩造間所簽系爭
    協議書約定之調解方案，被上訴人自無須依109年9月29日聲
    明書給付5萬元補貼給上訴人。是上訴人主張被上訴人曾以
    聲明書承諾補貼其5萬元，可見系爭協議書第2條確係約定由
    被上訴人給付鐵門補貼5萬元，亦不足採信，則上訴人據此
    主張依上開聲明及系爭協議書第2條約定，請求被上訴人賠
    償15萬元云云，亦屬無據，不能准許。
　㈡關於上訴人請求被上訴人償還系爭設備有益費用部分：
　⒈按承租人就租賃物支出有益費用，因而增加該物之價值者，
    如出租人知其情事而不為反對之表示，於租賃關係終止時，
    應償還其費用，民事訴訟法第431條第1項前段固有明文，但
    該條規定非屬強制之規定，本於契約自由及私法自治原則，
    於不違反公序良俗或顯失公平之情形下，非不得以特約方式
    ，予以排除，而不予適用（最高法院110年度台上字第1197
    號判決參照）。
　⒉查系爭租約第5條第3項約定：「乙方（即上訴人）於租賃期
    滿應即將本房屋遷讓交還，不得向甲方請求遷移費或任何費
    用」、第5條第5項約定：「乙方如擬在租賃房屋為改裝設施
    及加工者，應事先取得甲方（即被上訴人）同意，並應由乙
    方自行負擔費用並自負管理維護責任，但不得損害原有建築
    ，乙方於交還房屋時並應負責回復原狀」、第9條第6項約定
    ：「甲方將租賃標的按現狀交付乙方使用，一樓門口靠左邊
    可開落地及一樓通往二樓之樓梯，乙方之裝修需要應自費辦
    理，各項裝修行為並應確實遵守建築法（含建築物室內裝修
    管理辦法）、消防法及管理規約（如裝潢管理辦法）等相關
    法令規定辦理，…。租賃期滿或契約終止時，乙方應將租賃
    標的回復原狀（即裝修面材全部拆除清運完峻）交還予甲方
    ，如有裝潢設施或物件經甲方同意受讓，得不予拆除，但乙
    方不得向甲方請求任何價金或補償。」（見原審卷第102至1
    06頁），亦即上訴人應於租期屆滿或終止租約後，遷讓返還
    系爭房屋，不得請求任何費用，且應負回復原狀之義務，但
    若裝潢設施或物件經被上訴人同意受讓，得以現狀返還，且
    不得請求任何價金或補償。參以上訴人係基於自己營業之需
    ，以自費添購裝設系爭設備，及兩造所簽系爭協議書第1條
    約定：「乙方願於109年9月19日將上開房屋租賃契約之標的
    物：台北市○○區○○路000巷0號1樓2樓（按即系爭房屋）返還
    甲方，返還後即終止（以現況返還）」等語（見原審卷第54
    頁），並佐以系爭租約屆滿日即109年9月19日（見原審卷第
    102頁），可見上訴人於109年9月19日簽立系爭協議書時，
    已與被上訴人達成於該日以現狀返還系爭房屋之合意，堪認
    上訴人已拋棄系爭設備之利益，亦有容許被上訴人享有系爭
    設備利益及處分系爭設備權能之意思，上訴人即不得向被上
    訴人請求其添購裝設系爭設備之費用，是被上訴人抗辯兩造
    已有被上訴人毋須另行償還系爭設備任何費用或補償之合意
    乙節，應屬可信，而得排除民法第431條第1項前段規定之適
    用，則上訴人依該規定請求被上訴人償還系爭設備之有益費
    用云云，應屬無據，不能准許。
　⒊至上訴人主張系爭協議書第1條關於「以現狀況返還」之約定
    ，係受被上訴人詐欺將以15萬元擔保徐鳳敏撤回對張莉穎之
    告訴，及受被上訴人脅迫若不簽署將不返還押金之情況下所
    簽，其得依民法第92條第1項規定撤銷云云，為被上訴人否
    認，且承上所述，系爭協議書第2條係約定由被上訴人協助
    調解徐鳳敏與張莉穎間之店面A租約糾紛，被上訴人提出經
    上訴人同意之調解方案為徐鳳敏與張莉穎間就店面A之租約
    糾紛，由徐鳳敏就鐵門設備以現金補貼張莉穎5萬元，並於1
    0個工作天內向相關機關撤回對張莉穎之告訴，如未遵期履
    行撤回告訴，張莉穎得向徐鳳敏請求給付相當於鐵門價額3
    倍即15萬元（計算式：5萬元×3=15萬元）之賠償，上訴人與
    徐鳳敏就店面A之租金、押金及水電費等其他事項由雙方自
    行處理，而非被上訴人向上訴人允諾倘徐鳳敏未於10個工作
    天內撤回對張莉穎之刑事告訴，則由被上訴人給付15萬元予
    上訴人，可見被上訴人並未施用詐術使上訴人陷於錯誤，參
    以證人張世宏並證述：伊忘記被上訴人有無向上訴人表示若
    不同意系爭協議書第1條「以現況返還」之約定時，將不返
    還押租金等語（見原審卷第276頁），此外，上訴人並未舉
    證證明被上訴人有何以不法危害之言語或舉動加諸其代理人
    張莉穎之行為，則上訴人以其係受詐欺、脅迫為理由，撤銷
    簽立系爭協議書所為意思表示，則難認有據，亦不能准許。
    系爭協議書第1條約定既仍有效，可見上訴人已拋棄系爭設
    備之利益，亦有容許被上訴人享有系爭設備利益及處分系爭
    設備權能之意思，上訴人自不得再向被上訴人請求償還其添
    購裝設系爭設備之有益費用。
　㈢關於上訴人請求被上訴人讓其拆除取回系爭設備部分：
　　承上所述，依上開兩造系爭租約第5條第3項、第5項、第9條
    第6項及系爭協議書第1條之約定，上訴人已於109年9月19日
    拋棄系爭設備之利益，亦有容許被上訴人享有系爭設備利益
    及處分系爭設備權能之意思，是上訴人就系爭設備已無處分
    權能，是其於本院追加請求被上訴人讓其拆除取回系爭設備
    ，核屬無據，亦不能准許。
六、綜上所述，上訴人依系爭協議書第2條約定及民法第431條第
    1項前段規定，請求被上訴人應給付15萬元及45萬8,965元，
    並均自起訴狀繕本送達翌日起至清償日止，按年息5%計算之
    利息，非屬正當，不應准許。從而原審所為上訴人敗訴之判
    決，並無不合。上訴論旨指摘原判決不當，求予廢棄改判，
    為無理由，應駁回其上訴。另上訴人追加請求被上訴人讓其
    拆除取回系爭設備部分，亦為無理由，不能准許，應併予駁
    回。
七、本件事證已臻明確，兩造其餘之攻擊或防禦方法及所用之證
    據，經本院斟酌後，認為均不足以影響本判決之結果，爰不
    逐一論列，附此敘明。
八、據上論結，本件上訴及追加之訴均為無理由，依民事訴訟法
    第449條第1項、第78條，判決如主文。
中　　華　　民　　國　　111 　年　　4 　　月　　19　　日
                  民事第十五庭  
                      審判長法  官  陳慧萍
                            法  官  沈佳宜
                            法  官  陳杰正
正本係照原本作成。
不得上訴。
中　　華　　民　　國　　111 　年　　4 　　月　　19　　日

　　　　　　　　　 　　　 　書記官  任正人
　　　　　　　　　　　　　　　　　　　　　　　　　　　
附表：
編號 設  備  名  稱 金額（新臺幣） 1 電動鐵捲門 11萬0,000元 2 永新積層材  7萬4,016元 3 鋁窗  6萬1,024元 4 玻璃  6萬2,575元 5 招牌  9萬6,600元 6 監視器  1萬2,000元 7 裝潢水電（含電話線）  4萬2,750元              總計  45萬8,965元